臺灣高等法院民事判決
111年度家上字第49號
上  訴  人  朱奕軒    籍設大安戶政事務所


被  上訴人  朱奕恒  
            林珈卉  


上列當事人間請求確認親子關係不存在事件，上訴人對於中華民
國110年12月30日臺灣臺北地方法院110年度親字第37號第一審判
決提起上訴，並為訴之減縮，本院於111年9月14日言詞辯論終結
，判決如下：
    主      文
上訴駁回。
第二審訴訟費用由上訴人負擔。
    事實及理由
壹、程序方面：
一、被上訴人經合法通知未於言詞辯論期日到場，核無民事訴訟
    法第386條所列各款情形，爰依上訴人之聲請，由其一造辯
    論而為判決。
二、按於第二審為訴之變更或追加，非經他造同意，不得為之，
    但擴張或減縮應受判決事項之聲明者，不在此限，此觀民事
    訴訟法第446條第1項、第255條第1項第3款規定自明。上訴
    人於原審起訴時，依其書狀內容主張被上訴人甲○○非訴外人
    朱名天（下逕稱其名）及被上訴人乙○○之婚生子女，且被上
    訴人乙○○非上訴人之生母，其與被上訴人甲○○為異父異母，
    上訴人始為朱名天之親生子女等語（見原審卷第9、25、28
    、33、36、38、40頁）。原審未經闡明，逕認上訴人請求確
    認被上訴人甲○○、乙○○間無親子關係云云。本院行準備程序
    時，請上訴人確認其聲明，上訴人於民國111年3月29日準備
    程序時稱：請求確認其與被上訴人二人間親子關係不存在（
    見本院卷第217-218頁），復於111年4月19日準備程序時改
    稱：請求確認被上訴人甲○○與朱名天間親子關係不存在（見
    本院卷第238頁），核屬減縮應受判決事項之聲明，依上開
    規定，應予准許。又當事人適格與否，應就具體訴訟，依當
    事人與特定訴訟標的之法律關係定之。上訴人請求確認之訴
    訟標的法律關係已與被上訴人乙○○無涉，復未撤回對被上訴
    人乙○○之訴，被上訴人乙○○亦抗辯：伊不會出庭，開庭不用
    通知等語（見本院卷第289頁），此部分之訴難認合法，應
    予駁回。
三、按就法律所定親子或收養關係有爭執，而有即受確認判決之
    法律上利益者，得提起確認親子或收養關係存在或不存在之
    訴，家事事件法第67條第1項定有明文。又所謂即受確認判
    決之法律上利益，係指因法律關係之存否不明確，致原告在
    私法上之地位有受侵害之危險，而此項危險得以對於被告之
    確認判決除去之者而言（最高法院42年台上字第1031號判例
    意旨參照）。查上訴人主張被上訴人甲○○與朱名天間親子關
    係不存在，然於戶籍上錯誤登記為朱名天之子，影響其對朱
    名天之繼承等私法上權利，為被上訴人甲○○否認，堪認兩造
    對被上訴人甲○○與朱名天間親子關係之存否有所爭執，而上
    開不安之狀態，得以本件確認判決將之除去，揆諸前揭說明
    ，應認上訴人提起本件確認訴訟，有即受確認判決之法律上
    利益。
貳、實體方面：
一、上訴人主張：被上訴人甲○○並非為訴外人朱名天與被上訴人
    乙○○之子，被上訴人甲○○實際上為訴外人郭銘禮與被上訴人
    乙○○所生之非婚生子女，伊與被上訴人甲○○並非兄弟，伊為
    處理繼承財產事宜，爰依民法第1063條第3項之規定，請求
    確認被上訴人甲○○與朱名天間親子關係不存在（原審為上訴
    人敗訴之判決，上訴人聲明不服，提起上訴）。並上訴聲明
    ：㈠原判決廢棄。㈡確認被上訴人甲○○與朱名天間親子關係不
    存在。
二、被上訴人甲○○以：伊與上訴人確為親兄弟關係，父親朱名天
    90年間就過世了，被上訴人乙○○改名前為林寶貴就是伊等之
    母親，上訴人所說的都是無中生有等語，資為抗辯。並答辯
    聲明：上訴駁回。
三、本院之判斷
　㈠按「稱婚生子女者，謂由婚姻關係受胎而生之子女。」、「
    從子女出生日回溯第一百八十一日起至第三百零二日止，為
    受胎期間。能證明受胎回溯在前項第一百八十一日以內或第
    三百零二日以前者，以其期間為受胎期間。」、「妻之受胎
    ，係在婚姻關係存續中者，推定其所生子女為婚生子女。」
    ，民法第1061條、第1062條、第1063條第1項分別定有明文
    。查被上訴人甲○○之母即被上訴人乙○○於69年5月24日與朱
    名天結婚，嗣於76年12月15日離婚，被上訴人甲○○於70年9
    月30日出生，有臺北市大安區戶政所111年6月9日北市安戶
    資字第1116005715號函附之離婚登記申請書、附件、甲○○出
    生證明書、甲○○身分證影本可考（見本院卷第265-269、377
    頁、本院當事人個資資料卷），則自被上訴人甲○○出生日回
    溯第181日至第302日之受胎期間，均在被上訴人乙○○與朱名
    天婚姻關係存續期間，揆諸上開規定，被上訴人甲○○應推定
    為被上訴人乙○○與朱名天之婚生子女。上訴人空言主張被上
    訴人甲○○非被上訴人乙○○自朱名天受胎所生，即屬無據。　
  ㈡再按「妻之受胎，係在婚姻關係存續中者，推定其所生子女
    為婚生子女。前項推定，夫妻之一方或子女能證明子女非為
    婚生子女者，得提起否認之訴。前項否認之訴，夫妻之一方
    自知悉該子女非為婚生子女，或子女自知悉其非為婚生子女
    之時起二年內為之。但子女於未成年時知悉者，仍得於成年
    後二年內為之。」、「否認子女之訴，夫妻之一方或子女於
    法定期間內或期間開始前死亡者，繼承權被侵害之人得提起
    之。依前項規定起訴者，應自被繼承人死亡時起，於1年內
    為之。」，民法第1063條、家事事件法第64條第1項、第2項
    分別定有明文。又就法律所定親子或收養關係有爭執，而有
    即受確認判決之法律上利益者，得提起確認親子或收養關係
    存在或不存在之訴，家事事件法第67條第1項亦有明文。其
    立法理由復說明：有無法律上利益，應依具體個案情形判斷
    之，而與本案請求在實體法上有無理由之問題有別，爰規定
    如第1項所示。準此，第三人就子女及其法律上受推定生父
    間之親子關係如有所爭執，而生法律關係之不明確，為除去
    該法律上爭執，以維持法之和平及法之安定性，且此項危險
    適足以確認判決除去時，可認為具有確認利益，得提起確認
    訴訟，然此確認利益之有無與實體權利義務關係之存否，應
    區別予以判斷。如為繼承權因婚生推定而受影響之第三人，
    同法第64條第1、2項（刪除前民事訴訟法第590條第1項、第
    2項）已另設規定，允許繼承權被侵害之人得於夫妻之一方
    或子女於法定期間內或期間開始前死亡之情形，提起否認子
    女之訴，且應自被繼承人死亡之時起，6個月（1年）內起訴
    。如逾該期間，即不得再提起否認子女之訴以推翻子女之婚
    生性。繼承權人如仍有爭執而提起確認法律上父與子女間之
    親子關係不存在之訴，雖可認有確認訴訟之確認利益，但由
    於其已逾法定之除斥期間而不得再推翻法律上之婚生性，故
    仍應為其敗訴之實體判決（最高法院104年度台上第138號判
    決意旨參照）。查上訴人與被上訴人甲○○為兄弟，均為朱名
    天之繼承人，則被上訴人甲○○是否亦為朱名天之繼承人，攸
    關上訴人繼承權得行使之應繼分比例，上訴人提起本件確認
    親子關係之訴，雖有確認利益；惟依家事事件法第64條第2
    項規定，上訴人提起本件訴訟，應自朱名天死亡時起，於1
    年內為之。而朱名天係於90年8月23日死亡，上訴人遲至110
    年8月31日始具狀提起本件訴訟，有家事起訴狀可查（見原
    審卷第7-11頁），已逾上述1年之除斥期間，揆諸前開判決
    意旨，及基於身分關係排他性與法律秩序安定性原則，上訴
    人提起之本件訴訟，於法不合。
  ㈢從而，上訴人無法證明被上訴人甲○○與朱名天間親子關係不
    存在，且提起本件訴訟已逾法定除斥期間，其請求於法未合
    ，應予駁回。
四、綜上所述，上訴人請求確認被上訴人甲○○與朱名天間親子關
    係不存在，非屬正當，不應准許。從而原審所為上訴人敗訴
    之判決，並無不合。所持理由雖有不當，惟結論並無二致，
    仍應予維持。上訴論旨指摘原判決不當，求予廢棄改判，為
    無理由，應駁回其上訴。
五、本件事證已臻明確，兩造其餘之攻擊或防禦方法及所用之證
    據，經本院斟酌後，認為均不足以影響本判決之結果，爰不
    逐一論列，附此敘明。
六、據上論結，本件上訴為無理由，依家事事件法第51條，民事
    訴訟法第449條第2項、第78條、第463條、第385條第1項前
    段，判決如主文。
中　　華　　民　　國　　111 　年　　9 　　月　　28　　日
                  家事法庭
                      審判長法  官  張靜女
                            法  官  范明達
                            法  官  葉珊谷
正本係照原本作成。
如不服本判決，應於收受送達後20日內向本院提出上訴書狀，其
未表明上訴理由者，應於提出上訴後20日內向本院補提理由書狀
（均須按他造當事人之人數附繕本）上訴時應提出委任律師或具
有律師資格之人之委任狀；委任有律師資格者，另應附具律師資
格證書及釋明委任人與受任人有民事訴訟法第466 條之1第1項但
書或第2項所定關係之釋明文書影本。如委任律師提起上訴者，
應一併繳納上訴審裁判費。
中　　華　　民　　國　　111 　年　　9 　　月　　29　　日

　　　　　　　　　　　　　　書記官  陳玉敏